臺灣臺北地方法院民事判決　九十年度訴字第一九九五號
　　原　　　告　乙○○○
　　被　　　告　甲○○
右當事人間執行異議之訴事件，本院判決如左：
    主    文
本院九十年度執字第五七四二號拍賣抵押物強制執行事件，就原告所有坐落如附表所
示不動產所為之強制執行程序應予撤銷。
訴訟費用由被告負擔。
    事實及理由
一、原告主張其於民國（下同）八十三年九月初為擔保訴外人施淑敏對訴外人阮大年
    之貨款債務而提供原告所有坐落台北縣新店市○○段第一０七一、一０七二、一
    ０七一─一地號土地持分及其上建物門牌號碼台北縣新店市○○路一三０號五樓
    全部共同設定新台幣（下同）六百萬元整之抵押權予阮大年。惟訴外人施淑敏與
    阮大年之間於原告設定上開抵押之前及之後均無何貨款債權發生。詎原告於八十
    九年七月間接獲由被告向　鈞院聲請拍賣系爭不動產之拍賣抵押物裁定理由中，
    被告係陳述原告向其借款六百萬元，復據上開裁定書聲請強制執行，被告陳述係
    自訴外人阮大年受讓系爭之抵押權，而依其強制執行理由則係陳述原告於八十三
    年八月三十一日向債權人（即被告）借款一百九十八萬四千一百四十一元」及其
    利息、違約金未清償。然查：原告與被告間從未曾謀面亦未曾借款，何況被告所
    主張之借款日期早在原告將系爭不動產設定抵押予訴外人阮大年之前；縱認訴外
    人阮大年將上開債權及抵押權於八十四年十一月二十三日轉讓予被告，然訴外人
    阮大年或被告亦從未曾將上開債權讓與之情事通知原告，則原告縱然有積欠訴外
    人阮大年借款，則依法其讓與對於原告亦不生效力。再者：系爭抵押權之原擔保
    事由乃在擔保訴外人施淑敏對阮大年之貨款債務，顯見借款債權並非在系爭抵押
    權擔保範圍之內而不得主張行使抵押權。又查：系爭抵押權所擔保訴外人施淑敏
    與抵押權人阮大年間之貨款而非在於擔保訴外人麥喜有限公司（下稱麥喜公司）
    ，且被告與訴外人麥喜公司間係於八十六年七月二十九日簽訂經銷合約書，亦與
    抵押權讓與相差將近二年。訴外人施淑敏個人既未積欠貨款，從而原告所為抵押
    權設定擔保之債權即未發生，被告以其與訴外人麥喜公司間之貨款債權甚或以並
    不存在借貸關係向　鈞院聲請強制執行，則上述執行程序即有違誤　而不應予維
    持。並聲明如主文所示。
二、被告則以系爭抵押權人為被告係因被告擔任東海大學校長之故，緣東海大學設有
    實習農牧場牛乳加工廠，並生產乳製品銷售，惟均以校長名義辦理營利事業登記
    相沿迄今，系爭抵押權乃為供貨之擔保，於八十四年間訴外人麥喜公司擔任被告
    前揭加工廠乳製品經銷商，由原告提供系爭不動產作為擔保設定抵押權予前任校
    長阮大年，被告到職後移轉予被告，在辦理移轉時，麥喜公司與被告換約，原告
    亦重新擔任連帶保證人，原告稱不知轉讓並不實在。並聲明原告之訴駁回。
三、原告主張其於八十三年九月初為擔保訴外人施淑敏對訴外人阮大年之貨款債務而
    提供其所有系爭不動產設定六百萬元之抵押權予阮大年。惟訴外人施淑敏與阮大
    年之間並無發生任何貨款債權。訴外人阮大年於八十四年十一月八日將權利人讓
    與即變更為被告。被告以原告及訴外人施淑敏向其借款六百萬元未清償聲請拍賣
    抵押物，經本院八十九年度拍字第一一一七號裁定原告所有系爭不動產准予拍賣
    ，原告不服提起抗告，經臺灣高等法院以八十九年度抗字第二九一０號裁定抗告
    駁回。被告再以本院上開拍賣抵押物裁定及原告於八十三年八月三十一日向債權
    人（即被告）借款一百九十八萬四千一百四十一元及其利息、違約金未清償為由
    聲請強制執行。另被告抗辯原告借款一百九十八萬四千一百四十一元及其利息、
    違約金實係因原告於八十六年七月二十九日擔任麥喜公司之連帶保證人，而麥喜
    公司其後積欠被告之貨款之事實，為被告所不爭執，復有抵押權設定契約書、民
    事裁定、聲請強制執行狀、經銷合約書、產品出貨單及系爭拍賣抵押物裁定及執
    行卷可供參酌，堪信為真實。茲兩造所爭執者原告提起債務人異議之訴有無理由
    ？
四、按執行名義無確定判決同一之效力者，於執行名義成立前，如有債權不成立或消
    滅或妨礙債權人請求之事由發生，債務人亦得於強制執行程序終結前提起異議之
    訴。強制執行法第十四條第二項定有明文。又抵押權乃債務人為擔保自己債務，
    或第三人為擔保債務人債務，就其不動產所設定之擔保物權，此觀民法第八百六
    十條規定不難明瞭。又抵押權為不動產物權，依同法第七百五十八條規定，其設
    定非經登記，不生效力。故抵押權究竟係債務人為擔保自己債務所設定，抑或第
    三人為擔保債務人債務所設定，應依設定登記內容定之，抵押權人亦僅能依設定
    登記內容行使其權利。最高法院七十四年度台上字第一八五三號判決可供參酌。
    經查：
（一）原告於八十三年八月三十一日以其所有系爭不動產以訴外人施淑敏為債務人，
      訴外人阮大年為權利人，設定六百萬元抵押權，擔保訴外人施淑敏對於訴外人
      阮大年之「１、貨款債權。２、有滯延貨款或支票未兌現時即視為債務全部到
      期債權人得將抵押品提出拍賣抵償債務。」。嗣訴外人阮大年於八十四年十一
      月八日將權利人權利讓與予被告。
（二）被告以原告及訴外人施淑敏為相對人，並以相對人於八十三年九月向其借款六
      百萬元及其違約金未清償為由聲請拍賣抵押物，經本院八十九年度拍字第一一
      一七號裁定原告所有系爭不動產准予拍賣、相對人施淑敏部分駁回，原告不服
      提起抗告，經臺灣高等法院以八十九年度抗字第二九一０號裁定抗告駁回。被
      告再以本院八十九年度拍字第一一一七號拍賣抵押物裁定及原告於八十三年八
      月三十一日向債權人（即被告）借款一百九十八萬四千一百四十一元及其利息
      、違約金未清償為由聲請強制執行。
（三）被告於本訴繫屬中反訴主張於八十六年七月二十九日被告（東海大學實習農牧
      場牛乳加工廠負責人甲○○）與麥喜公司（負責人施淑敏）簽訂鮮乳經銷合約
      ，原告為連帶保證人，嗣麥喜公司積欠被告貨款一百九十八萬四千一百四十一
      元及其利息，並提出經銷合約書、產品出貨單為證，反訴請求原告基於連帶保
      證人地位給付貨款，其後撤回反訴。
    由上可知，本件原告提供系爭不動產所擔保之人為訴外人施淑敏，並非原告本人
　　或訴外人麥喜公司；擔保之債權為訴外人施淑敏對於訴外人阮大年之貨款債權，
    縱訴外人阮大年將權利人權利讓與被告，惟原抵押權擔保債權並未變更，有土地
    暨建物改良物他項權利移轉變更契約書附卷可稽。而被告聲請拍賣抵押物裁定及
    聲請強制執行之事由均為原告向其借款，顯非系爭不動產所擔保之債權，且系爭
    抵押權所擔保之債務人為訴外人施淑敏，並非原告，當事人亦不相同。再者：被
    告復自認訴外人施淑敏並未欠款，有積欠貨款者為麥喜公司。足證被告以本院八
    十九年度拍字第一一一七號拍賣抵押物裁定聲請本院九十年度執字第五七四二號
    強制執行事件，其所提出抵押權擔保債權並未發生。
五、綜上所述，原告主張本院九十年度執字第五七四二號拍賣抵押物強制執行事件，
    就原告所有坐落如附表所示不動產所為之強制執行程序應予撤銷為有理由，應予
    准許。被告抗辯，實不足採，應予駁回。
六、訴訟費用負擔之依據：民事訴訟法第七十八條。
中　　　華　　　民　　　國　　九十一　　年　　　八　　　月　　  五　  　日
                                      民事第五庭法　　　官  薛中興
右為正本係照原本作成
如對本判決上訴，須於判決送達後廿日內向本院提出上訴狀
中　　　華　　　民　　　國　　九十一　　年　　　八　　　月　　　六 　　 日
　　　　　　　　　　　　　　　　　　　　　　　　法院書記官　王宜玲
